【裁判字號】    99,消債抗,4
【裁判日期】    990118
【裁判案由】    更生事件
【裁判全文】
臺灣屏東地方法院民事裁定             99年度消債抗字第4號
抗  告  人  甲○○
上列抗告人因消費者債務清理條例聲請更生事件，對於民國98年
12月8 日本院98年度消債清字第47號裁定提起抗告，本院裁定如
下：
    主      文
抗告駁回。
抗告程序費用新臺幣壹仟元由抗告人負擔。
    理      由
一、抗告人於原審聲請意旨略以：抗告人累積債務已達新臺幣（
    下同）2,297, 275元，有不能清償債務情事。曾依金融主管
    機關協調成立之中華民國銀行公會會員辦理消費金融案件無
    擔保債務協商機制與金融機構達成分期還款協議，約定自民
    國（下同）95年7 月起，以每月還款53,755元之方式償債。
    抗告人當時平均每月薪資雖為6 萬多元，惟因抗告人之弟冒
    母親之名向地下錢莊借錢無法還款，為解決此一債務問題，
    並以原本還銀行之金額先還給地下錢莊，致無法繼續履行協
    商，其有不可歸責於己之事由致履行顯有重大困難之情形，
    不得已而毀諾。且無擔保或無優先權之債務總額未逾1,200
    萬元，復未經法院裁定開始清算程序或宣告破產，爰聲請清
    算等語。
二、原裁定意旨略以：抗告人於債清條例施行前之95年7 月業依
    「中華民國銀行公會會員辦理消費金融案件無擔保債務協商
    機制」而與最大債權金融機構即商業銀行達成債務清償方案
    之協商，約定抗告人應自95年7 月起分60期，且每月10日以
    53 ,755 元依各債權銀行債權金額比例清償各項債務至全部
    清償為止，而抗告人於協商成立後，還款12期，確於96年7
    月毀諾未依該協議繼續履行分期償還，有協議書、財團法人
    金融聯合徵信中心當事人綜合信用報告回覆書影本等件在卷
    可稽，是抗告人於前既已依債務協商機制與金融機構成立協
    商，依上開說明，其原即應依此協商結果而為誠信履行，故
    其欲援引上開條例條項之例外規定而再聲請更生或清算時，
    自應就其不依約履行是否具不可歸責於己之事由而致履行顯
    有重大困難之情形嚴為審查。惟查：(一)抗告人主張替其弟償
    還償還地下錢莊債務，致無法繼續履行協商乙節，對於此部
    分，未能提出相關借據以實其說，且無法提出資金流向之證
    明，故實難對抗告人為有利之認定，又縱認抗告人主張為真
    ，然抗告人替其弟清償債務之費用，其性質上屬於民法第31
    2 條代位清償，則抗告人於清償限度內，承受債權人之利益
    ，則抗告人將來亦有獲得清償之可能，是抗告人是項主張，
    尚不足採。(二)再據抗告人主張每月還款金額過高乙節，按聲
    請人與債權人成立系爭協商方案之際，有關每月薪資收入狀
    態已經存在，衡情其是時理應慎重考量自身經濟條件、收入
    多寡（包括固定與非固定收入）、債務清償能力及債權人所
    提償債條件等諸多因素後，始行同意依系爭協商方案成立還
    款協議。況若債務人同意捨卻部分權益以期早日清償債務或
    藉此機會爭取更佳之償債條件（例如債權人同意免息或改以
    低利率計算），亦應屬契約自由之範疇，倘非約定內容明顯
    害及債務人維持基本生活標準之人性尊嚴，甚而有其他違反
    法律規定或公序良俗之不當情事，法院實未可逕予過度審查
    。本件尚難認有系爭協商金額過高，致抗告人事後無法繼續
    履約之情事，其聲請不備清算之要件，應依法駁回等情。
三、本件抗告意旨略以：抗告人不服原裁定，並聲明（一）原裁
    定駁回。（二）上開廢棄部分，發回原審法院；惟抗告人於
    具狀抗告時，自陳容後補呈抗告理由狀，但迄未據其提出。
四、按「聲請更生或清算不合程式或不備其他要件者，法院應以
    裁定駁回之，但其情形可以補正者，法院應定期間先命補正
    」；「債務人與金融機構協商成立者，不得聲請更生或清算
    。但因不可歸責於己之事由，致履行顯有重大困難者，不在
    此限」；「本條例施行前，債務人依金融主管機關協調成立
    之中華民國銀行公會會員辦理消費金融案件無擔保債務協商
    機制與金融機構成立之協商，準用前項之規定」，消費者債
    務清理條例（下稱消債條例）第8 條、第151 條第5 項、第
    6 項分別定有明文。準此，債務人如於消債條例施行前，已
    利用金融主管機關協調成立之中華民國銀行公會會員辦理消
    費金融案件無擔保債務協商機制，與金融機構成立協商，即
    須依約清償債務，僅於其後發生情事變更，在清償期間收入
    或收益不如預期，致該方案履行困難甚或履行不能，且因不
    可歸責於己之事由所致，始能聲請更生或清算，至如認該協
    商方案履行有其他不適當情形，即應再循協商途徑謀求解決
    ，不得逕依消債條例聲請更生，蓋該債務清償方案係經債務
    人行使程序選擇權而與債權人締結之債務清理契約，其即應
    受該契約之拘束，且消債條例更生之規範目的，係在維持債
    務人基本生活之情況下，於債務人之能力範圍內盡力清償債
    務，非謂債務人得任意利用債務清理程序減輕債務，因此，
    為避免債務人針對已成立之協商方案任意毀諾，濫用更生或
    清算之債務清理程序，須債務人於協商成立後因不可歸責於
    己之事由，致其無法履行原定清償方案，始例外得依消債條
    例聲請更生或清算。
五、經查抗告人於95年7 月間依金融主管機關協調成立之中華民
    國銀行公會會員，辦理消費金融案件無擔保債務協商機制，
    與最大債權金融機構協商成立，約定自95年7 月起，分60期
    ，每月10日前攤還53,755元；惟抗告人自96年7 月後，即未
    再依協商條件履行，有協議書在卷可稽（見原審卷第45頁）
    。可知抗告人既於95年7 月起，至96年7 月前，仍依協商條
    件還款，足徵上開還款條件，是為抗告人可承受之範圍。且
    縱如抗告人所述該協商條件有嚴苛之虞，然該協商條件既然
    係由抗告人與最大債權銀行雙方協議所達成，協商條件是否
    具履行可能性核屬抗告人在協商時可得預見，據以評估可否
    履行協商條件之事實。次查抗告人主張替其弟償還償還地下
    錢莊債務，致無法繼續履行協商部分，抗告人並未能提出相
    關證據以實其說，顯難據為抗告人為有利之認定。況查銀行
    公會針對曾參加公會協商之客戶，已有重新一致性協商之共
    識，債務人可向最大債權銀行提出，經評估後最多可取得18
    0 期零利率之優惠方案，其他債權銀行比照辦理，故非必經
    更生清算程序始能解決債務人之債務，於此亦經本件債權人
    銀行中國信託商業銀行股份有限公司於原審具狀陳述明確（
    見原審卷第42頁）。
六、綜上所述，抗告人於協商成立後，難認有何不可歸責於己之
    事由，致無法繼續履行協商條件或其履行顯有重大困難之處
    ，抗告人欠缺清理債務之誠意，亦無不能清償債務或有不能
    清償之虞，其聲請清算核與前開規定不符，應予駁回；從而
    ，原裁定駁回抗告人清算之聲請，並無違誤，抗告意旨指摘
    原裁定不當，求予廢棄發回原審，為無理由，應予駁回。
七、據上論結，本件抗告為無理由，依消費者債務清理條例第15
    條，民事訴訟法第495 條之1 第1 項、第449 條第1 項、第
    95條、第78條，裁定如主文。
中    華    民    國    99    年    1     月    18    日
                  民事第二庭   庭 長  法  官  張世賢
                                      法  官  陳威宏
                                      法  官  胡晏彰
正本係照原本作成。
本裁定不得抗告。
中    華    民    國    99    年    1     月    18    日
                                      書記官  郭松菊

司法院資訊處製作；財團法人民間司法改革基金會備份。
